臺灣高等法院刑事判決　　　　　　　　　　　　　九十一年度上訴字第三六０六號
　　上　訴　人　臺灣臺北地方法院檢察署檢察官
　　上　訴　人
　　即　被　告　乙○○　女　三.
　　指定辯護人　本院甲○辯護人　郭書益
右列被告因偽造文書等案件，上訴人不服臺灣臺北地方法院九十一年度訴字第八三
二號，中華民國九十一年十一月六日第一審判決（起訴案號：臺灣臺北地方法院檢察
署九十一年度偵字第七０三０號）提起上訴，本院判決如左：
    主  文
原判決撤銷。
乙○○連續依據法令從事公務之人員，利用職務上之機會，詐取財物，處有期徒刑參
年柒月，褫奪公權參年。
附表所示各證人之證人日旅費申請書兼領據上偽造之「許三德」、「柳金堂」、「王
文玲」、「林衛民」、「王鳳生」及「陳繼達」之署押各壹枚均沒收。
    事  實
一、乙○○係台灣台北地方法院（以下簡稱台北地院）之庭務員，負責於法庭內執行
    職務，包含受理證人之報到及代證人向法院領取日旅費並交付予證人之職務，為
    依法令從事公務之人員，竟基於意圖為自己不法所有之概括犯意，在擔任台北地
    院第一法庭庭務員時，利用證人至該法庭交付傳票予庭務員表示報到但未表示申
    請日旅費之機會（台北地院關於證人日旅費之申領程序為，證人持傳票交付庭務
    員表示報到並申請日旅費，應訊完畢，庭務員持經證人簽名之日旅費申請書暨領
    據請法官、書記官簽名後，併同傳票持交總務科承辦人核算金額，該承辦人將需
    給付之費用裝入專用信封袋，以訂書機訂妥封口，交還庭務員返回法庭交予申領
    之證人），於民國九十一年一月八日及同年二月四日，連續二次，在台北地院日
    旅費申請書兼領據上偽造證人許三德、柳金堂、王文玲及林衛民、王鳳生、陳繼
    達等人之署押（簽名）（九十一年一月八日之許三德、柳金堂、王文玲及九十一
    年二月四日之林衛民、王鳳生、陳繼達部分，均係於各該日開庭全部結束後，由
    乙○○各基於同一之行為接續偽造），表示許三德等人申請日旅費之意，並於同
    年一月十日及二月五日，先後二次（一月十日之許三德、柳金堂、王文玲及二月
    五日之林衛民、王鳳生、陳繼達部分，係乙○○於各該日同時提出申領），持向
    台北地院總務科承辦人員簡玉芬請領證人日旅費，使簡玉芬陷於錯誤，誤以為證
    人已依法申請並由乙○○代為領取，而交付如附表所示之金額予乙○○，乙○○
    假藉、利用上開職務上之機會，共詐得新台幣三千二百四十元（各次開庭日期、
    案號、到庭證人、詐取之時間及詐得之金額，詳如附表所示）足以生損害於台北
    地院關於證人日旅費發放、管理之正確性及許三德、柳金堂、王文玲、林衛民、
    王鳳生、陳繼達等人。嗣經人檢舉，台北地院政風室於九十一年四月間實施專案
    訪查後，始得知上情。乙○○並於九十一年十月三日將詐得之上開款項返還台北
    地院。
二、案經台北地院函送臺灣臺北地方法院檢察署檢察官偵查起訴。
    理  由
一、訊之被告乙○○坦承係台北地院之庭務員，有於附表所示證人之證人日旅費申請
    書暨領據上代為簽寫各該證人之姓名，持向台北地院總務科承辦人申領證人日旅
    費之事實，惟矢口否認有偽造文書及利用職務上之機會詐取財物犯行，辯稱：其
    已將領取得之日旅費交付給證人，並未拿到那些錢云云。惟查，右揭事實已據被
    告於原審訊問時坦承不諱（見原審卷第五五、五六、五九、六二、六七頁），並
    經附表所示證人許三德、柳金堂、王文玲、林衛民、王鳳生、陳繼達及台北地院
    負責核發證人日旅費之簡玉芬、同法院負責內部審核之會計書記官陳月霞、梅台
    貞等人於原審審理中到庭結證屬實（見原審九十年九月十八日訊問筆錄、同年十
    一月二十三日審判筆錄），復有證人日旅費申請書兼領據、台北地院政風室對各
    該證人之訪查紀錄附卷可稽（以上見偵查卷），而被告事後已將詐得之三千二百
    四十元返還台北地院之事實，亦為被告所是認（見原審卷第六七頁）。被告雖辯
    稱：其於原審認罪，是因甲○辯護人叫我承認，冀能獲輕判云云。然被告自承任
    庭務員多年（見原審卷第六八頁），對法院事實、證據之調查，應有相當之了解
    ，若非確有其事，豈可能任意自白，又何須返還所得予台北地院？被告雖又辯稱
    未冒名，且已將領得之日旅費交付予各證人云云。然附表所示之證人均曾到庭作
    證，表示未於日旅費申請書兼領據上簽名，亦未領得證人日旅費等語，已據各該
    證人於原審訊問時證述明確，與各證人接受台北地院政風室訪查之記錄相符。證
    人許三德稱：作證前即知可領取日旅費，但因覺得麻煩，所以未領（見原審卷第
    二三、二四頁），證人林衛民、王鳳生及陳繼達更均陳稱不知可領取日旅費等語
    （見原審卷第六三頁）。足見證人所述應可採信，被告所辯未偽造、未詐得財物
    云云，自不可採。被告雖辯稱：被告於八十六年間發生重大車禍後，有嚴重之健
    忘症，已不復記憶云云。然依前述證據，實已足認被告有上開犯行，自不能僅以
    罹患健忘症，而解免罪責。
二、次按，依台灣高等法院暨所屬各級法院庭務員管理要點第五條規定，庭務員之職
    務如下：（一）隨時注意清掃及開關門窗以維護法庭內外之整齊清潔及空氣之流
    暢。（二）開庭前一日應向書記官領取報到單及庭期表，庭期表並應於開庭前一
    小時張貼於法庭之公告牌。（三）依書記官之命，迅速取送開庭案卷，調取或歸
    還贓證物品。（四）應於開庭前二十分鐘打開法庭，端坐於報到處，受理報到事
    宜。（五）應於開庭前五分鐘向法官及書記官報告報到情形，刑事案件，並應即
    通知檢察官到庭。（六）法官於開庭時指揮交辦之其他事項。（七）如無庭期，
    庭務員仍應留守於法庭內，靜候主管人員調派處理其他工作。亦即受理報到固為
    庭務員之職務，但並未明定庭務員之職務包括代證人向法院申領證人日旅費並交
    付予證人。司法院發布之「各級法院辦理刑事案件證人、鑑定人日旅費及鑑定費
    支給要點」第七點，亦僅規定：「承辦單位於填製『刑事證人傳票』時，應將其
    第二聯連同『證人日旅費申請書兼領據』第一、二聯送總務單位，總務單位依據
    證人傳票上『住居所』與『應到日時』欄所示資料，填妥日旅費金額後，：：：
    將金額裝入證人日旅費現金袋，於開庭前將日旅費袋及領據交由機關指定之人員
    持赴適當處所待發，俟證人於庭訊畢時，書記官、法官即在日旅費領據證明人項
    下簽名，主動交給證人，證人憑該領據簽章後具領日旅費：：：」，未明文規定
    由庭務員代為申領、發放。然庭務員係法院依法僱用之人員（見法院組織法第二
    十三條第一項），有現職雇員管理要點之適用（公務人員保障暨培訓委員會八十
    七年二月九日（86）公保字第一三四二三號函參照），依現職雇員管理要點第六
    點之規定，公務員服務法之規定，於雇員亦適用之。而依公務員服務法第二條之
    規定，長官就其監督範圍以內，所發命令，屬官有服從之義務。亦即除法定之職
    務外，公務員之長官就監督範圍以內所發之命令，公務員有服從之義務。按關於
    證人日旅費之申請、領取之細節，「台灣高等法院暨所屬各級法院庭務員管理要
    點」及「各級法院辦理刑事案件證人、鑑定人日旅費及鑑定費支給要點」，雖未
    明定應由庭務員為之。然貪污治罪條例第五條第一項第二款所謂利用職務上之機
    會詐取財物，不以公務員原有此項職務為限，即奉派為一定之事項者，亦包括在
    內（見最高法院五十七年第二次民刑庭總會決議）；且由職務所衍生之一切事機
    ，亦屬職務上之機會。台北地院證人就日旅費核發作業之規定，「係證人在法庭
    將傳票交予庭務員報到，庭訊完畢，庭務員持經證人日旅費申請書暨領據請法官
    、書記官簽名後，併同傳票交總務科承辦人核算金額，該承辦人將需給付之費用
    裝入專用信封袋，以訂書機訂妥封口，交還庭務員返回法庭交予申領之證人」（
    見台北地院政風室辦理庭務員乙○○涉嫌不法調查專報」（見偵卷第三頁反面）
    ，與簡玉芬所述情形相符（見原審卷第五六至五八頁）。亦即證人申請日旅費後
    ，台北地院規定實際之作業細節，係指派庭務員代為向同法院之總務科申請，並
    於領得後發放予證人。因之，被告利用證人未申請日旅費且該等費用實際上係由
    其本人代為申領並發放之職務上之機會，偽造證人日旅費申請書暨領據，向承辦
    總務人員領取日旅費，據為己有，自係利用職務上之機會，詐取財物。
三、綜上所述，本案事證已明，被告犯行堪以認定。
四、被告假藉職務上之機會，在證人日旅費申請書兼領據上偽造如附表所示證人等之
    署押後，持向總務單位承辦人員申領證人日旅費，核其所為，係犯刑法第一百三
    十四條、二百十六條、第二百十條之行使偽造私文書罪；被告偽造署押為偽造私
    文書之一部行為，其偽造文書後，復持以行使，其偽造之低度行為為行使之高度
    行為吸收，均不另論罪；附表九十一年一月八日及同年二月四日之證人日旅費申
    請書兼領據，係被告利用各該次開庭之機會，一次寫好，此經被告於本院訊問時
    供述明確，亦即被告係本於單一偽造之行為，於九十一年一月八日，接續多次偽
    造許三德、柳金堂、王文玲之證人日旅費申請書兼領據，復於同年二月四日，接
    續多次偽造林衛民、王鳳生、陳繼達之證人日旅費申請書兼領據；被告同一日之
    偽造行為，自不能逕論以連續犯。又被告意圖為自己不法之所有，利用職務上之
    機會，以詐術使法院總務科承辦人員陷於錯誤，而交付財物，所為係犯貪污治罪
    條例第五條第一項第二款之利用職務上之機會詐取財物罪。被告先後二次行使偽
    造私文書及利用職務上之機會詐取財物，各均時間緊接，犯罪構成要件相同，顯
    各係基於概括之犯意所為，均為連續犯，應各論以一罪，並均加重其刑。又許三
    德、柳金堂、王文玲係同日到庭作證，林衛民、王鳳生、陳繼達三人更是同案、
    同日作證，林衛民、王鳳生、陳繼達三人之日旅費核發日期同為九十一年一月十
    日，林衛民、王鳳生、陳繼達三人之日旅費核發日期均為九十一年二月五日，此
    觀證人日旅費申請書兼領據即明。亦即被告係於九十一年一月十日及同年二月五
    日二次，各持偽造之領據，同時申領詐取許三德、柳金堂、王文玲及林衛民、王
    鳳生、陳繼達之日旅費，係一行使偽造私文書之行為而觸犯構成要件相同之行使
    偽造私文書數罪，為想像競合犯，以一罪論。被告係以行使偽造領據之方法，達
    到詐取財物之目的，所犯假藉職務上之機會，連續行使偽造私文書及連續利用職
    務上之機會取財物二罪間，即有方法、目的之牽連關係，為牽連犯，應從較重之
    連續利用職務上之機會詐取財物罪處斷。檢察官雖以被告詐取財物所為係犯刑法
    第三百三十九條第一項之詐欺取財罪。然貪污治罪條例第五條第一項第二款利用
    職務上機會詐取財物罪，係刑法第三百三十九條、第一百三十四條之特別規定，
    應不再論以刑法第三百三十九條第一項之罪，檢察官此部分之起訴法條應予變更
    。未查，被告詐取所得既已返還台北地院，自無需諭知追繳發還，併此敘明。被
    告犯貪污治罪條例第五條第一項第二款之利用職務上之機會詐取財物罪，情節輕
    微，且所得財物僅新台幣三千二百四十元，應依同條例第十二條第一項之規定減
    輕其刑。
五、原審以被告罪證明確，據以論罪科刑，固非無見，然原審認被告係假藉職務上之
    機會犯本案之罪，並認被告犯刑法第一百三十四條、二百十六條、第二百十條之
    行使偽造私文書罪，卻僅適用刑法第三百三十九條第一項論被告犯詐欺取財罪，
    而未適用貪污治罪條例第五條第一項第二款之利用職務上之機會，詐取財物罪，
    尚有未洽。又被告於九十一年一月八日三次偽造許三德、柳金堂、王文玲之署押
    、領據，及於同年二月五日偽造林衛民、王鳳生、陳繼達之署押、領據，各均係
    基於單一之偽造行為，接續數動作，原審判決均認係連續犯，亦有未洽。被告上
    訴否認犯罪雖無理由，檢察官上訴指摘原審判決未適用前開貪污治罪條例之規定
    為不當，為有理由，自應由本院撤銷改判。並審酌被告為法院之庭務員，本當恪
    遵職守，竟為貪圖一時之利，利令智昏致犯本案，嚴重破壞司法形象，惟並無前
    科，素行尚佳，所詐得的金額亦不多，情節並非重大，嗣並已繳還詐得之款項及
    犯後態度反覆等一切情狀，量處如主文所示之刑，並依法宣告褫奪公權三年。
    附表所示各證人之證人日旅費申請書兼領據上偽造之「許三德」、「柳金堂」、
    「王文玲」、「林衛民」、「王鳳生」及「陳繼達」之署押各壹枚均應依刑法第
    二百十九條之規定諭知沒收
六、公訴意旨又以：被告另有於九十一年二月六日下午四時，在台北地院證人日旅費
    申請書兼領據上偽造證人方耀輝之署押之行為，因認被告此部份所為亦涉有刑法
    第二百十六條、第二百十條之行使偽造私文書罪嫌云云。惟查：經原審傳訊證人
    方輝耀（被告將證人『方輝耀』之姓名誤寫為『方耀輝』）到庭具結證稱：「都
    是他們在辦的，我知道來法院作證可以申請旅費，因為當天做完證已經六點多了
    ，作完證就有人把旅費準備好交給我」等語，足見證人方輝耀確於庭訊完畢後，
    即領得證人之日旅費無訛，證人方輝耀既未於事前有反對之表示，事後並已領得
    其到法院作證應得之證人日旅費，其更陳稱知道來法院作證可以申請日旅費等語
    ，足認對於被告為其申領日旅費一事並無異議，而係同意被告代為簽名申領，且
    被告本意係為『方輝耀』申領日旅費，疏忽誤寫為『方耀輝』，被告主觀上並無
    為『方耀輝』申領日旅費之意思，是被告此部份自不另構成行使偽造私文書犯行
    ，惟此部分事實與被告右揭有罪部份之犯罪事實有連續犯裁判上一罪之關係，爰
    不另為無罪之喻知，併此敘明。
據上論斷，應依刑事訴訟法第三百六十九條第一項前段、第三百六十四條、第二百九
十九條第一項前段、第三百條，貪污治罪條例第五條第一項第二款、第十二條第一項
、第十七條，刑法第十一條、五十六條、第一百三十四條、第二百十六條、第二百十
條、第五十五條、第三十七條第二項、第二百十九條，判決如主文。
本案經檢察官鍾鳳玲到庭執行職務。
中      華      民      國      九十一    年    十二    月    三十一    日
                              台灣高等法院刑事第七庭
                                  審判長法  官  吳  啟  民
                                        法  官  施  俊  堯
                                        法  官  林  瑞  斌
右正本證明與原本無異。
如不服本判決應於收受送達後十日內向本院提出上訴書狀，其未敘述上訴之理由者並
得於提起上訴後十日內向本院補提理由書（均須按他造當事人之人數附繕本）。
                                        書記官  丁  淑  蘭
中    華    民    國    九十一    年      十二      月      三十一      日
附錄本案論罪科刑法條全文
刑法第二百十六條
行使第二百十條至第二百十五條之文書者，依偽造、變造文書或登載不實事項或使登
載不實事項之規定處斷。
刑法第二百十條
偽造、變造私文書，足以生損害於公眾或他人者，處五年以下有期徒刑。
貪污治罪條例第五條第一項第二款﹕
附表：
┌──┬──────┬───────┬─────┬──────┬────┐
│編號│  開庭時間  │     案號     │ 到庭證人 │ 詐取之時間 │詐得金額│
│    │            │              │          │            │(新台幣)│
├──┼──────┼───────┼─────┼──────┼────┤
│一、│1.8.09:30 │訴字第1839號│  許三德  │   1.10.   │五六０元│
├──┼──────┼───────┼─────┼──────┼────┤
│二、│1.8.09:30 │     同右     │  柳金堂  │   1.10.   │五三０元│
├──┼──────┼───────┼─────┼──────┼────┤
│三、│1.8.10:00 │90易字第1748號│  王文玲  │   1.10.   │五六０元│
├──┼──────┼───────┼─────┼──────┼────┤
│四、│2.4.14:30 │90易字第1292號│  林衛民  │   2.5.   │五三０元│
├──┼──────┼───────┼─────┼──────┼────┤
│五、│   同右     │     同右     │  王鳳生  │   2.5.   │五三０元│
├──┼──────┼───────┼─────┼──────┼────┤
│六、│   同右     │     同右     │  陳繼達  │   2.5.   │五三０元│
└──┴──────┴───────┴─────┴──────┴────┘
